【裁判字號】    94,訴,683
【裁判日期】    950724
【裁判案由】    第三人異議之訴等
【裁判全文】
台灣台北地方法院民事判決               94年度訴字第683號
原      告  乙○
訴訟代理人  洪銘徽律師
被      告  丙○○
            甲○○
上一人
訴訟代理人  莊柏林律師
上列當事人間第三人異議之訴等事件，本院於中華民國95年 6月
26日言詞辯論終結，判決如下：
    主  文
原告之訴駁回。
訴訟費用由原告負擔。
    事實及理由
一、原告主張及聲明如下：
  (一)坐落台北市○○區○○段3小段283地號，面積 1平方公尺、
    同地段284地號，面積16平方公尺，及同地段270地號，面積
    1452平方公尺，權利範圍各均為14000分之114，暨坐落於上
    開地號土地上，建號為台北市○○區○○段 3小段1487建號
    ，門牌號為台北市○○路172號5樓之 3之不動產（以下簡稱
    系爭房地），原係原告於民國76年間自第三人游石鴻處購得
    。惟原告因節稅之考量，且有意給被告甲○○作為養老之用
    ，徵得被告甲○○（即原告之弟）同意，將系爭不動產借被
    告甲○○之名義信託登記在被告甲○○之名下，故被告甲○
    ○雖為系爭房地之登記名義人，然究非真正權利人。而系爭
    房地之真正權利人係原告一節，業經鈞院91年度自字第 489
    號、台灣高等法院92年度上訴字第 302號，及最高法院94年
    度台上字第6495號刑事判決查明屬實。
  (二)又關於系爭房地之使用收益均由原告為之，且系爭房地之房
    屋稅及地價稅亦均由原告繳納，依信託法第63條第 1項之規
    定，原告自得隨時終止信託關係。退步言之，縱當初係因節
    稅之目的而借被告甲○○之名義登記，而屬借名登記契約，
    其性質與委任契約類同，類推適用民法第549條第1項之規定
    ，原告亦得隨時終止委任契約。準此，原告已委請律師於94
    年1月17日以台北北門郵局第175號存證信函終止前開信託契
    約關係，原告並再以本件起訴狀繕本之送達為終止前揭信託
    契約或借名契約關係之意思表示，故被告甲○○已非前開系
    爭不動產之權利人。
  (三)又依照司法院院字第1919號解釋意旨，原告既已為系爭不動
    產之真正所有權人，故被告丙○○以給付票款為由，而就前
    開已經法院查明原告為真正權利人之系爭房地進行強制執行
    程序，原告自得提起本件第三人異議之訴，並依信託、不當
    得利等法律關係，及類推適用民法第 541條之規定，請求將
    該系爭房地之強制執行程序撤銷，並於塗銷系爭房地之查封
    登記後，請求被告甲○○將系爭房地之所有權移轉登記予原
    告。
  (四)原告之聲明：
  1.本院93年度執字第 18677號給付票款強制執行事件就系爭房
    地所有權全部所為之強制執行程序應予撤銷。
  2.前項強制執行程序經撤銷並於塗銷系爭房地之查封登記後，
    被告甲○○應將系爭房地之所有權移轉登記予原告。
二、被告丙○○抗辯及聲明如下：
  (一)按依本法所為之登記，有絕對效力，土地法第43條定有明文
    ，而所謂登記有絕對效力，係為保護第三人起見，將登記事
    項賦予絕對真實之公信力，司法院院字第1956號解釋及最高
    法院39年台上字第1109號、50年台上字第 929號、63年台上
    字第1895號判例可資參照。次按不動產物權，依法律行為而
    取得、設定、喪失及變更者，非經登記，不生效力，民法第
    758條定有明文。
  (二)本件系爭房地係由被告甲○○於76年 2月20日登記為所有權
    人，被告丙○○乃據此借貸被告甲○○新台幣 (下同）1000
    餘萬元，因被告甲○○欠款不還，被告丙○○乃聲請強制執
    行，依前開說明，並無不合。原告謂系爭房地係其信託登記
    被告甲○○云云，不足採信。退萬步言，縱令原告所言屬實
    ，依前開說明，亦不足拘束被告丙○○，其請求應無依據。
    況原告既未代被告甲○○清償欠款，自不得塗銷系爭查封登
    記及撤銷強制執行程序。
  (三)被告丙○○之聲明：原告之訴駁回。
三、被告甲○○抗辯及聲明如下：
  (一)本件系爭房地登記為被告甲○○所有，為兩造所不爭執，依
    土地法第43條之規定，即發生絕對登記之效力，被告甲○○
    即係所有權人。原告既非所有權人，依最高法院68年台上字
    第3190號判例意旨所載，即不得提起第三人異議之訴。
  (二)本件系爭房地係由訴外人僑順公司之資產所購買，而於76年
    2 月20日登記為被告甲○○所有，並非原告所有而借名或信
    託登記於被告甲○○名下。況且原告於94年 1月28日始提起
    本件訴訟，亦已逾民法第 125條所規定之15年之請求權時效
    。
  (三)又原告另案告訴被告甲○○誣告等案件，業經台灣台北地方
    法院檢察署以94年度偵字第 19264號為不起訴處分，原告聲
    請再議後，亦經台灣高等法院檢察署以95年度上聲議字第
    2096號駁回再議確定。上開處分書均一致認定系爭房地雖由
    原告出資購得，但原告亦確曾表態將系爭房地贈與被告甲○
    ○，是原告基於借名或信託之法律關係提起本件訴訟，實無
    理由。
  (四)被告甲○○聲明：原告之訴駁回。
四、本院得心證之理由：
  (一)按第三人就執行標的物有足以排除強制執行之權利者，得於
    強制執行程序終結前，向執行法院對債權人提起異議之訴；
    如債務人亦否認其權利時，並得以債務人為被告，強制執行
    法第15條固定有明文。惟此所謂就執行標的物有足以排除強
    制執行之權利者，係指對於執行標的物有所有權、典權、留
    置權、質權存在情形之一者而言，最高法院44年度台上字第
    721號、68年度台上字第 3190號判例意旨足資參照。次按信
    託行為，係指委託人將財產所有權移轉與受託人，使其成為
    權利人，以達到當事人間一定目的之法律行為，故在受託人
    未將受託財產移還委託人以前，尚不能謂受託人非法律上之
    所有權人，或該受託之財產仍為委託人所有，故信託財產於
    執行查封時，如仍登記為受託人所有，而未移還與委託人，
    委託人即無本於所有權對該執行程序提起第三人異議之訴之
    餘地，最高法院70年度台上字第3039號裁判意旨足資參照。
  (二)本件系爭房地係於76年 3月12日登記為被告甲○○所有，登
    記原因為「買賣」，惟因被告甲○○積欠被告丙○○款項未
    還，被告丙○○乃向本院聲請就被告甲○○之財產為強制執
    行，嗣本院民事執行處以93年度執字 18677號給付票款強制
    執行事件（以下簡稱系爭執行程序）受理後，即分別於93年
    5 月31日及93年10月13日查封系爭房地，然系爭房地定期第
    一次拍賣前，原告即向本院聲請提供擔保停止執行系爭執行
    程序，而經本院以94年聲字第 510號民事裁定准予停止系爭
    執行程序，再經台灣高等法院以94年抗字第 737號民事裁定
    提高原告應供擔保之金額後，暫停系爭執行程序等情，為兩
    造所不爭執，並經本院調閱本院93年度執字第 18677號執行
    卷宗查明屬實，堪信上開事實為真實。
  (三)本件原告雖主張系爭房地為信託財產，被告甲○○僅為系爭
    房地所有權之登記名義人，且原告已通知被告甲○○終止本
    件系爭信託契約等語。惟以應登記或註冊之財產權為信託者
    ，非經信託登記，不得對抗第三人，85年 1月公布施行之信
    託法第4條第1項定有明文。準此，於信託法公布生效後，以
    應登記或註冊之財產權為信託者，不論其信託關係成立於信
    託法生效前或生效後，均應依照信託法之規定辦理信託登記
    ，始能對抗第三人。而如前所述，系爭房地並未為信託登記
    ，是縱認原告前揭主張屬實，因原告未於信託法公布後，將
    系爭房地變更登記為信託登記，自不得對抗第三人即被告丙
    ○○。再者，原告縱已通知被告甲○○終止系爭房地之信託
    契約，然原告僅係因此而取得請求被告甲○○移轉登記系爭
    房地所有權之權利，在系爭房地所有權移轉登記予原告之前
    ，原告仍未取得系爭房地之所有權。則揆諸首開說明，就系
    爭強制執行事件所查封之系爭房地，原告即無足以排除強制
    執行之權利，其提起第三人異議之訴，即非有據。從而，原
    告對系爭執行程序之執行債權人即被告丙○○及執行債務人
    即被告甲○○提起本件第三人異議之訴，請求撤銷本院93年
    度執字第 18677號給付票款強制執行事件所為查封之強制執
    行程序，即非可取。
  (四)又按不動產經法院囑託辦理查封、假扣押、假處分登記後，
    在未為塗銷登記前，依土地登記規則第 141條之規定，登記
    機關既應停止與其權利有關之新登記，則對該不動產相關權
    利登記之請求，即處於給付不能之狀態，法院自不得命為該
    相關權利之登記，最高法院85年度台上字第 559號、88年度
    台上字第 880號裁判意旨足資參照。次按法院命被告為給付
    之判決，必須在事實審言詞辯論終結時，依客觀狀態可能履
    行為必要，如原告請求被告移轉所有權登記之不動產於事實
    審言詞辯論終結時，仍在法院查封中，被告既喪失處分之權
    能，其請求即屬給付不能，最高法院69年度台上字第2467號
    裁判意旨，亦足資參照。查系爭房地業經被告丙○○向本院
    聲請強制執行，而由本院民事執行處囑託地政機關辦理查封
    登記如前所述，該查封登記迄今既仍未塗銷，則揆諸上開說
    明，被告甲○○已喪失處分系爭房地之權能，是原告請求被
    告甲○○將系爭房地所有權移轉登記予原告，即屬給付不能
    ，本院自不得命為移轉所有權之登記，是原告如是請求，亦
    非有理。
  (五)綜上所述，原告依強制執行法第15條規定、信託之法律關係
    、不當得利之法律關係及類推適用民法第 541條之規定，請
    求將本院93年度執字第 18677號給付票款強制執行事件就系
    爭房地所為之強制執行程序予以撤銷，並於該強制執行程序
    撤銷，並塗銷系爭房地之查封登記後，請求被告甲○○將系
    爭房地之所有權移轉登記予原告，均為無理由，應予駁回。
五、本件事證已臻明確，兩造其餘攻擊、防禦方法經逐一審酌後
    ，認與判決結果不生影響，無再論述之必要，附此敘明。
六、訴訟費用負擔之依據：民事訴訟法第第78條。
中    華    民    國    95    年     7    月    24    日
                           民事第二庭    法  官   黃蓓蓓
以上正本係照原本作成。
如對本判決上訴，須於判決送達後20日內向本院提出上訴狀。
中    華    民    國    95    年     7    月    24    日
                                     法院書記官   劉碧輝                                                                                                                   E


司法院資訊處製作；財團法人民間司法改革基金會備份。
